臺灣桃園地方法院民事判決　九十年度簡上字二○六號
　　上　訴　人　甲○○
　　被上訴人　　丙○○
　　　　　　　　乙　○
右當事人間請求確認本票債權不存在事件，上訴人對於中華民國九十年六月六日臺灣
桃園地方法院桃園簡易庭八十九年度桃簡字第九六六號第一審判決提起上訴，本院判
決如左：
    主      文
上訴駁回。
第二審訴訟費用由上訴人負擔。
    事      實
甲、上訴人方面：
一、聲明：
（一）原判決廢棄。
（二）駁回被上訴人在第一審簡易之訴。
二、陳述：除與原判決記載相同者，茲引用之外，補稱：
    被上訴人二人於民國（下同）八十七年四月二十二日共同簽發，到期日為同年七
    月二十二日（上訴人誤書為八十九年），票號ＴＳ二○九三四八號，金額為新台
    幣（下同）二十一萬七千一百三十六元之本票（以下簡稱系爭本票），係兩造間
    至八十七年六月五日止結算所開立之本票，惟上訴人自八十七年六月五日至八十
    九年四月二十九日止，代被上訴人繳納新竹企銀大溪分行本息每個月一萬六千二
    百一十元至一萬六千七百六十元不等，共計十一個月為二十七萬一千九百七十五
    元，被上訴人尚未償還此部分之借款，故向鈞院提起八十九年度票字第四○八五
    號之本票裁定。
三、證據：除援用第一審所提證據外，補提收支結算明細表一紙、上訴人之存摺影本
    一份為證。
乙、被上訴人方面：
一、聲明：上訴駁回。
二、除與原判決記載相同者，茲引用之外，補稱：
（一）被上訴人丙○○前因向上訴人借款，而於八十七年四月二十二日偕同被上訴人
      乙○與上訴人簽立切結書，當日並由被上訴人二人簽發本票，金額分別為四十
      萬元二紙及二十一萬七千一百三十六元乙紙（本票號碼為：ＴＳ二○九三四六
      、ＴＳ二○九三四五、ＴＳ二○九三四八），並將被上訴人所有之房屋移轉登
      記上訴人名下以為擔保。嗣因被上訴人等無法如期償還全部借款，故上訴人遂
      向鈞院提起遷讓房屋訴訟，並就被上訴人丙○○與上訴人之借款達成訴訟上和
      解，由被上訴人丙○○給付上訴人一百十萬元整。
（二）頃被上訴人等雖陸續償還上訴人，惟至八十九年三月二十七日止，仍積欠上訴
      人本金六十萬元整及利息等，故雙方簽立協議書，被上訴人並於當日給付上訴
      人六十萬元。
（三）八十九年四月二十八日被上訴人丙○○與上訴人就雙方間債務清算結果，書立
      切結協議書，載明被上訴人尚積欠上訴人十六萬六千六百八十八元正，且委由
      訴外人黃淑琴代辦房屋過戶事宜及向農民銀行大溪分行辦理貸款以償還房屋原
      有之新竹企銀大溪分行貸款，貸款餘額另由黃淑琴代轉帳上訴人帳戶，被上訴
      人即於八十九年五月十五日由黃淑琴代提領農民銀行劉威帳戶現金以返還上訴
      人十六萬六千六百八十元（八元上訴人免除債務），並結清新竹企銀貸款後就
      餘款給付上訴人，先由訴外人呂理慶轉帳予上訴人，被上訴人再由劉威帳戶轉
      帳予呂理慶，黃淑琴於原審法院八十九年二月十九日作證時亦如是證言，上訴
      人對此部份證言亦未質疑或加以否認，應可認被上訴人及證人所言即為真正。
（四）頃上訴人就系爭本票係作為八十七年四月二十三日切結書上所載債務之擔保，
      及有關被上訴人等已就積欠上訴人之債務全數清償等情皆不爭執，僅抗辯被上
      訴人等未清償八十七年六月五日以後渠代墊之利息，惟就上訴人指稱之部分，
      業已於兩造間簽立之八十九年三月二十七日協議書第一點中之遲延利息及補貼
      上訴人利息損失中併予計入，是故上訴人亦就協議內不爭執，則渠之抗辯顯無
      理由。
（五）查被上訴人已清償全部債務已為上訴人所自認，且除返還上開借款外，被上訴
      人等尚多給付一百四十五萬四千九百九十四元，詎料，上訴人卻拒不返還上訴
      人等系爭本票，頃系爭本票所擔保之債務既已因清償而消滅，則系爭本票債權
      自不存在。
三、證據：除援用第一審所提證據外，補提切結書影本一份、和解筆錄影本一份、匯
    款單及收據影本十二份、八十九年三月二十七日協議書影本一份、八十九年四月
    二十八日切結協議書一份、匯款單影本二份、農民銀行存摺影本一份為證。
    理      由
一、本件被上訴人起訴主張，被上訴人丙○○前因向上訴人借款，於八十七年四月二
    十二日，與上訴人會算截至八十七年六月五日為止被上訴人丙○○所積欠上訴人
    之本金、利息後，由被上訴人二人共同簽發金額分別為四十萬元本票二紙及系爭
    二十一萬七千一百三十六元之本票一紙，號碼各為ＴＳ二○九三四六、ＴＳ二○
    九三四五、ＴＳ二○九三四八號。嗣因被上訴人無法如期償還全部借款及利息，
    上訴人乃向鈞院提起遷讓因本件借款而信託讓與擔保，並移轉登記為上訴人所有
    作為擔保之房屋（以下簡稱系爭房屋），故於八十七年十二月十日，被上訴人丙
    ○○與上訴人再度就斯時兩造間之借款及利息債權達成訴訟上和解，由被上訴人
    丙○○給付上訴人一百十萬元；兩造成立訴訟上之和解後，被上訴人丙○○雖陸
    續償還上訴人，惟至八十九年三月二十七日止，尚積欠上訴人借款本金六十萬元
    及利息，雙方復簽立協議書，被上訴人並於當日清償上訴人借款本金六十萬元。
    至八十九年四月二十八日為止，被上訴人丙○○與上訴人就雙方間債務清算結果
    ，載明被上訴人丙○○尚積欠上訴人十六萬六千六百八十八元，並委由黃淑琴代
    辦房屋過戶事宜及向農民銀行大溪分行辦理代款以償還，房屋原有之新竹企銀大
    溪分行貸款，貸款餘額另由黃淑琴代轉帳上訴人帳戶以為債務之清償。被上訴人
    丙○○即於八十九年五月十五日由黃淑琴代提領農民銀行第三人劉威帳戶現金清
    償上訴人十六萬六千六百半八元，結清新竹企銀貸款後，就貸款餘款給付上訴人
    ，並免除上訴人之債務。被上訴人至此除返還借款一百一十萬元外，尚多給付一
    百四十五萬四千九百十四元，實已全數清償上訴人借款及利息。詎上訴人拒不返
    還系爭本票，並向鈞院聲請本票准予強制執行裁定，爰提起本件訴訟，請求確認
    上訴人持有如附表所示之本票債權因清償而不存在。
二、上訴人對被上訴人主張借款、簽發系爭本票之原因、數次協議及清償之事實不爭
    執，惟以兩造於八十七年四月二十二日僅結算至八十七年六月五日之利息，兩造
    嗣後之協議及被上訴人之清償亦同。被上訴人丙○○至今就上訴人代其繳納八十
    七年六月六日至八十九年四月二十九日止之貸款利息，共計為二十七萬一千九百
    七十五元尚未清償，是上訴人持有系爭本票，自有正當理由等語，資為抗辯。
三、按確認法律關係不存在之訴，原告如僅否認被告於訴訟前所主張法律關係成立原
    因之事實，以求法律關係不成立之確認，應由被告就法律關係成立原因之事實，
    負舉證之責，最高法院二十年上字第七○九號判例可資參照。查系爭本票為被上
    訴人二人所共同簽發，兩造就此並不爭執，是系爭本票之真正堪予認定。是本件
    所應審酌者在於系爭本票債權為何及是否存在。
四、經查：被上訴人丙○○前向上訴人借款，嗣後兩造於八十七年四月二十二日會算
    截至八十七年六月五日為止，被上訴人丙○○所積欠上訴人之本金、利息後，由
    被上訴人二人共同簽發金額分別為四十萬元本票二紙及系爭二十一萬七千一百三
    十六元之本票一紙，號碼各為ＴＳ二○九三四六、ＴＳ二○九三四五、ＴＳ二○
    九三四八號。嗣因被上訴人無法如期償還全部借款及利息，上訴人乃向本院提起
    遷讓因本件借款而信託讓與擔保，並移轉登記為上訴人所有作為擔保之房屋，故
    於八十七年十二月十日，被上訴人丙○○與上訴人再度就斯時兩造間之借款及利
    息債權達成訴訟上和解，由被上訴人丙○○給付上訴人一百十萬元；兩造成立訴
    訟上之和解後，被上訴人丙○○雖陸續償還上訴人，惟至八十九年三月二十七日
    止，尚積欠上訴人借款本金六十萬元及利息，雙方復簽立協議書，被上訴人並於
    當日清償上訴人借款本金六十萬元。至八十九年四月二十八日為止，被上訴人丙
    ○○與上訴人就雙方間債務清算結果，載明被上訴人丙○○尚積欠上訴人十六萬
    六千六百八十八元，並委由黃淑琴代辦房屋過戶事宜及向農民銀行大溪分行辦理
    貸款以償還房屋原有之新竹企銀大溪分行之貸款餘額，此部分金額另由黃淑琴代
    轉帳上訴人帳戶，上開事實為上訴人所不爭執，復有兩造均於原審及被上訴人於
    本審提出之八十九年四月二十二日切結書、本院八十七年度桃簡字第九五七號和
    解筆錄、八十九年三月二十七日協議書及八十九年四月二十八日切結協議書在卷
    可稽，並經證人黃淑琴於原審言詞辯論期日到院結證屬實，是此部分之事實堪予
    認定。
五、上訴人主張，其雖屢次與被上訴人丙○○就兩造間之借款本金及利息經過會算，
    惟自八十七年四月二十二日後歷次之會算，均未將其代被上訴人丙○○繳納以系
    爭房屋為擔保品之貸款利息納入，故截至八十九年四月二十八日最後一次會算為
    止，兩造均未將八十七年六月六日至八十九年四月二十九日之貸款利息列入，是
    上訴人持有系爭本票為有理由。惟查：
（一）被上訴人丙○○於八十七年十二月十日成立訴訟上和解契約後，陸續以匯款、
      面交、開立本票等方式，償還其所積欠上訴人之金額，直至八十九年四月二十
      九日為止，共計為一百三十四萬四千六百八十元，此部分之金額尚未將被上訴
      人丙○○以系爭房屋為擔保向農民銀行大溪分行貸款，清償上訴人向新竹企銀
      大溪分行之貸款餘額一百一十九萬三百一十四元在內，此有被上訴人提出匯款
      單八紙、收據一紙、銀行存摺提領紀錄一份為證，經核與上訴人提出之附表部
      分相符；被上訴人丙○○上開還款金額中，其於八十八年四月二十七日還款予
      上訴人十萬元、同年四月三十日還款三萬二千元、同年六月五日還款一萬五千
      元、八十九年二月十七日還款一萬八千元部分，上訴人提出之附表未敘明被上
      訴人丙○○是否有償還上開金額，惟此部分之還款被上訴人已提出匯款單二紙
      、上訴人親自簽收之收據一紙、本票一紙為證，是應認被上訴人丙○○仍有償
      還上開金額。綜上，被上訴人丙○○與上訴人於八十七年十二月十日所約定被
      上訴人丙○○應償還上訴人一百一十萬元部分，至八十九年四月二十八日兩造
      最後成立切結協議書為止，被上訴人丙○○已全數清償。
（二）觀諸兩造於八十九年三月二十七日成立之協議書第一條約定：「雙方經核算至
      八十九年三月二十七日為止，甲方（即被上訴人丙○○）共積欠乙方（即上訴
      人）債務如下：（一）本金陸拾萬元。（二）遲延利息伍萬壹千元。（三）補
      貼乙方利息損失伍萬元。（四）訴訟費用壹萬玖仟零肆拾參元。」由上開內容
      可知，兩造約定內容已包括利息計算之約定；又參於兩造於八十九年四月二十
      八日成立之切結協議書，其上記載：「以前所簽立之本票須退還債務人」。綜
      上，可認被上訴人丙○○與上訴人間已就歷次上訴人所代繳之利息列入兩造所
      約定之債務內容，最後復又約定被上訴人所簽立之本票須退還債務人即被上訴
      人丙○○，益證兩造於八十九年四月二十八日已就債務全數結清，而無其他任
      何債務尚待清償。
（三）另參諸兩造自借款關係成立後，歷次所成立之協議內容，於八十三年七月六日
      之切結書就系爭房屋之過戶及貸款內容即有約定；於八十四年六月十九日之協
      議書，就貸款之利息金額負擔亦再為約定；復於八十七年四月二十二日所立之
      切結書內容，兩造已就上訴人代為繳納銀行利息之金額納入本金一部而為計算
      。綜上，由兩造提出之切結書、協議書、和解筆錄等內容觀之，兩造於借款關
      係成立後，定期就兩造間之債務金額為會算，難認於八十九年三月二十七日、
      同年四月二十八日之協議時，上訴人未將其代繳之利息納入本金之計算。
（四）又上訴人提出其存摺影本一份，證明其自八十七年六月五日至八十九年四月二
      十八日，仍陸續代被上訴人丙○○繳納本息每月一萬六千二百一十元至一萬六
      千七百六十元不等，共計十一個月，惟就上開存摺影本內容觀之，摘要欄記載
      「放利」，為上訴人所圈勾，應認此部分之支出金額為銀行利息之繳納；自八
      十七年六月五日至八十九年四月二十九日，摘要欄記載為「放利」共計為二十
      三筆，金額共計為三十八萬三千三百六十元（其計算式詳如附表二），是與上
      訴人所稱代繳十一個月，金額為十八萬二千六百元不符，上訴人亦未就上開金
      額之計算為明確之說明，是上訴人此部分之主張，難以採信。又上訴人主張被
      上訴人丙○○欠有利息八萬九千三百七十五元部分，因上訴人未舉證證明其確
      有支出此部分之金額，是上訴人此部分之主張，亦不可採。此外，上訴人就兩
      造間屢次之會算過程中，就本金及利息等金額之計算基準及依據，均未為明確
      之說明，難遽以上訴人自行製作之附表一紙及計算式，即為認定被上訴人丙○
      ○尚有金額未為清償。
（五）綜上，上訴人代被上訴人丙○○繳納自八十七年六月五日至八十九年四月二十
      九日之銀行利息，既已納入兩造會算之本金金額，且最後確認之本金金額及利
      息部分，亦經被上訴人丙○○全數清償，從而系爭本票之原因債權因被上訴人
      丙○○之清償而消滅，是上訴人持有系爭本票即無理由。
六、另查，被上訴人丙○○與上訴人於八十七年四月二十二日成立切結書，會算兩造
    所欠之債務共計為一百零一萬七千一百三十六元，而由被上訴人乙○為連帶保證
    人，是被上訴人乙○基於連帶保證之法律關係而與被上訴人丙○○共同簽立系爭
    本票，是應認上訴人與被上訴人乙○間之本票原因關係為連帶保證契約，保證被
    上訴人丙○○與上訴人間之借款契約。被上訴人丙○○與上訴人間成立借款契約
    ，且上開借款契約業經清償而消滅，已如前述，是應認被上訴人乙○對上訴人間
    之連帶保證契約亦已終止，是被上訴人乙○與上訴人之本票原因債權即不存在，
    上訴人持有系爭本票即無理由。
七、綜上所述，被上訴人二人主張系爭本票債權業因清償而消滅，而請求確認上訴人
    持有如附表所示之本票債權不存在，為有理由，應予准許。原審判決確認上訴人
    持有如附表所示之本票債權不存在，理由雖有不同，惟結論並無二致，上訴意旨
    指摘原判決不當，求予廢棄改判，為無理由，應予駁回其上訴。
八、據上論結，本件上訴為無理由，依民事訴訟法第四百三十六條之一第三項、第四
    百四十九條第二項、第七十八條，判決如主文。
中　　　華　　　民　　　國　　九十一　　年　　　五　　  月　　  三十    日
                              臺灣桃園地方法院民事第二庭
~B審判長法　官　邱瑞祥
~B　　　法　官　熊祥雲
~B　　　法　官　陳心婷
右正本係照原本作成
本判決不得上訴。
中　　　華　　　民　　　國　　九十一　　年　　　五　　　月　　 三十一　 日
　　　　　　　　　　　　　　　　　　　　　　　 法院書記官　黃文琪
~F0
~T40
附表一：
┌─┬─────────┬─────────┬───────────┬────────┬────────┬─────────┐
│編│　發　　票　　人　│　發　　票　　日　│到  　　　期　　　　日│ 票　面　金　額 │ 支　票　號　碼 │利　息　起　算　日│
│號│　　　　　　　　　│　　　　　　　　　│　　　　　　　　　　　│ 　（新台幣）　 │　　　　　　　　│　　              │
├─┼─────────┼─────────┼───────────┼────────┼────────┼─────────┤
│１│丙○○、乙○      │八十七年四月二十二│八十七年七月二十二日  │貳拾壹萬柒仟壹佰│ＴＳ二○九三四八│八十九年七月二十二│
│　│　　　　　        │日　　　　　　    │　　　　　　　　　　　│拾陸元　　    │　　　　　　　　│日　　            │
└─┴─────────┴─────────┴───────────┴────────┴────────┴─────────┘
附表二：
16760*4+16740*1+16730*15+16210*3=383360
